【裁判字號】    89,簡上,175
【裁判日期】    920121
【裁判案由】    確認本票債權不存在
【裁判全文】
臺灣桃園地方法院民事判決  八十九年度簡上字第一七五號
    上  訴  人    丙○○
    被上 訴 人    甲○○
    複代 理 人    乙○○
右當事人間請求確認本票債權不存在事件，上訴人對於中華民國八十九年七月三十一
日本院桃園簡易庭八十八年度桃簡字第一三七三號第一審判決提起上訴，本院判決如
左：
    主  文
上訴駁回。
第二審訴訟費用由上訴人負擔。
    事  實
甲、上訴人方面：
一、聲明：求為判決：(一)原判決廢棄。(二)駁回被上訴人在第一審之訴。
二、陳述：除與原判決記載相同者，茲引用外，另補稱：
  (一)原審判決其認事用法實有諸多與事實不符且違誤之處，茲陳述如下：
  (1)證人陳台章、林淑津之證詞應屬真實，而證人武春生所言則前後矛盾，而無足採
    信。蓋上訴人與被上訴人於民國八十六年七月十九日商訂協議書時，被上訴人要
    求由住板橋之武春生代書至其家中書寫協議書，當時上訴人詢問那塊林地（即二
    一四地號土地）是否已登記與上訴人名下？若尚未登記，則應書寫於該協議書上
    。惟被上訴人夫妻急忙自抽屜裡拿出上訴人身分證影本謂業已得登記，將請武代
    書直接拿去登記即可，不必再寫上去，因上次協議書已經寫了，本次協議書是要
    另行協議土地買賣及將訴外人林淑津產權過戶及償還竹企之事項而已：：：：，
    此有證人陳台章與林淑津於原審之證言可資證明。
  (2)被上訴人請求傳訊之證人武春生，其證言並不實在。蓋原審於八十九年五月二
    十二日審理時問證人武春生謂：寫協議書時有無提到二一四地號之事？其回答：
    無。然其於原審八十九年六月二十一日審理之時，對證人陳台章及林淑津之證言
    未加否認，僅回答謂：他們討論二一四地號之事我不清楚，因為當時我在寫契約
    書，他們講的內容我不清楚：：：：。實在不清楚，我是一直到協議書寫完，彭
    素香才拿出丙○○之身分證交與我。由此可知，證人武春生尚未與證人陳台章、
    林淑津對質前，一口斷定被上訴人與上訴人間於八十六年七月十九日討論商訂協
    議之時未提及有二一四地號林地之事，惟其於對質之際又改稱其忙於書寫協議書
    ，故對證人陳台章、林淑津、被上訴人、上訴人及被上訴人之妻彭素香討論之內
    容不清楚，可見其證言應屬不實又證人陳台章於原審八十九年六月二十一日審
    理之時證稱：當時討論有說到林地，武春生說不知林地幾號，彭素香說丙○○之
    身分證在她那裡，說不用寫會叫代書過戶與丙○○，因為當時土地只剩下這塊林
    地還沒處理，則更顯示證人武春生之證言不足採信。附表所示本票二紙（下稱
    系爭本票）自第一次協議書第一條約定內容以觀，雖係被上訴人為擔保其約定給
    付上訴人新台幣（下同）九百三十七萬五千元所簽發：：：：，惟該協議被上訴
    人未為任何履行，故上訴人與被上訴人始有第二次協議之訂立，而八十六年七月
    十九日時上訴人與被上訴人間協議之真意，除指第二次協議之內容外，尚應包括
    移轉該二一四地號林地之真意，此觀乎上訴人前述所陳，即可知悉。且由當日立
    協議之時，上訴人與被上訴人均未有言明取回系爭本票之約定，可知該系爭本票
    應轉換而成第二次協議全體權利及二一四地號移轉請求權之總擔保。
  (二)本件發生之前後經過：
    上訴人與被上訴人係於八十一年四月二十三日訂立不動產買賣合約，依該合約第
    十一條第二項，該土地開發完成變更丙建時，由訴外人展福建設股份有限公司（
    下稱展福公司）直接將產權移轉予上訴人；惟至八十六年一月，上訴人始聽聞被
    上訴人之股東陳台章謂該丙建已變更者皆已賣出，渠等皆有分到錢，然上訴人竟
    分文未得亦未取得任何土地。嗣上訴人經被上訴人苦苦懇求之下，遂於八十六年
    一月二十七日與其訂立協議書，就前合夥投資之情事重新清理解決，其中第二條
    約定被上訴人同意將土地登記一筆即大溪鎮○○段埔尾小段二一四地號，面積五
    千七百四十七平方公尺，應有部分二十分之九（下稱系爭土地），原登記在訴外
    人展福公司名下，移轉給上訴人。惟被上訴人又悔約而無法履行前該協議書，乃
    又於八十六年七月十九日雙方再次訂立協議書，惟於簽立本次協議書中，雙方當
    事人之真意，即將八十六年一月二十七日所訂協議書之事項，除前該二一四地號
    土地仍應過戶與上訴人外，就其餘之事項一併解決。否則若被上訴人與上訴人於
    八十六年七月十九日訂立協議書之際，有免除被上訴人移轉過戶二一四地號林地
    與上訴人之真意，則以被上訴人係從事商業投資及土地買賣之人，豈有可能未收
    回本票，且又未於該協議書上為任何著墨系爭本票之事？顯有違經驗法則！由此
    可知，被上訴人之主張與事理相違，而非屬實。
  (三)又上訴人於八十六年七月十九日，兩造間即約明除該次協議書之內容外，被上訴
    人仍應負責將原登記於訴外人展福公司名下之系爭土地移轉登記予上訴人，此證
    人武春生知之甚詳，其於原審審理時所陳，實為虛偽之證述，茲再陳述如下：
  (1)上訴人即因被上訴人要將系爭土地過戶與上訴人名下，故於該次協議後即向上開
    二一四地號林地之其餘共有人高俊良及許淑霞購得其餘應有部分二十分之十一，
    並於八十七年三月十三日過戶完畢。因此，若非上訴人篤信被上訴人應會移轉過
    戶系爭土地予上訴人名下，則上訴人何必另外取得上開土地其他應有部分二十分
    之十一？
  (2)上訴人自其餘共有人高俊良及許淑霞名下取得之上開二一四地號林地其餘應有部
    分二十分之十一，亦皆委由證人武春生代書辦理，此有其親筆所書立之費用計算
    表及相關規費單據可資憑證，則其豈可能不知本件兩造間就系爭土地移轉過戶予
    上訴人名下之真意？
  (3)又同段三一六地號土地，係由證人武春生之子武良學於其上建築房屋，惟上開三
    一六地號之出入口，即同段三二七及三二一之一地號土地，則遭上訴人以系爭本
    票實施查封在案，是證人武春生顯為其子及其個人之利益而為前該不實之陳述。
  (4)再者，本件系爭買賣不動產投資展福公司名下約四五０００坪之數百筆土地，皆
    為證人武春生代書一手辦理，惟僅本件系爭土地竟於大溪執業之呂錦堂代書偷偷
    辦理過戶與訴外人李詩旺之女婿陳進賢，證人武春生之刻意迴避，不無此地無銀
    三百兩之嫌？
  (四)兩造前於八十一年四月二十三日所訂立者，雖名為「不動產買賣合約書」，惟實
    際上渠等間之關係應屬「隱名合夥」之投資關係。而被上訴人係展福公司之股東
    ，並持有該公司全部股份總額二分之一，分別以其個人、其子呂文富及其妻彭素
    香為掛名之股東。又被上訴人以展福公司之名義向訴外人購得大溪鎮○○段埔尾
    小段及三層段頭寮小段之土地，以變更為丙種建築用地而圖獲利，惟因其欠資金
    遂邀上訴人投資於其名下，而約明於上開土地變更成丙種建築用地後，依上訴人
    投資比例，分配土地於上訴人名下，兩造並約明上訴人所佔出資比例為其所有股
    份之二十分之一，即占全部投資之四十分之一。兩造遂於八十一年四月二十三日
    訂立系爭不動產買賣合約書，而於該合約書第一條、第二條及第七條約定，被上
    訴人應就該土地總面積約計四萬五千六百坪（實際面積以開發完竣，地政機關之
    實測為準）四十分之一，於開發完成，變更為丙種建築用地核准一個月內，被上
    訴人應將上訴人承購之數移轉予上訴人名下。由此亦足證明兩造間關係係屬隱名
    合夥之投資關係無誤。又上訴人所應分得之土地，果若未包含系爭土地，則依兩
    造間於八十六年七月十九日所訂立之協議書，則上訴人僅分得三百四十八坪，顯
    與八十一年四月二十三日所訂不動產買賣合約書中應取得之坪數短少甚鉅，而有
    違常理。蓋兩造於八十一年四月二十三日所訂立之「不動產買賣合約書」被上訴
    人應移轉與上訴人之部分為前開土地總面積約計四萬五千六百坪之四十分之一，
    即有一千一百四十坪之譜，扣除上訴人之隱名合夥人張新伙之部分（此部分由被
    上訴人與張新伙解決），則上訴人應取得之權利至少應有前開土地五百七十坪之
    譜（即一千一百四十坪之一半）。
  (五)就八十一年四月二十三日兩造所訂立之不動產買賣合約書，上訴人所應給付一千
    五百萬元款項部分，雖上訴人實際僅支付一千二百萬元，但係因被上訴人為求現
    金周轉其銀行貸款之壓力，乃與上訴人約定於翌日給付五百萬元現金供其清償銀
    行貸款，則免再支付其餘之三百萬元，否則被上訴人豈有可能於八十六年七月十
    九日與上訴人訂立協議書時，於第四條第一項同意將應退還上訴人之股金一千五
    百萬元抵付第一期款，且期間亦未曾有任何之抗辯！
  (六)本件上訴人投資被上訴人開發之土地，其於開發前原係林地，其價值為每坪一萬
    三千一百五十七元左右（即總面積約計四萬五千六百坪，上訴人本應分得四十分
    之一，即一千一百四十坪，而上訴人出資一千五百萬元，則每坪之價值應為一萬
    三千一百五十七元），而於開發變更為丙種建築用地之後，其價值每坪為四萬三
    千元，據此可知本件投資開發案，被上訴人之獲利即就上開土地由每坪一萬三千
    元之林地增值至四萬三千元之丙種建築用地。而該二一四地號林地，係屬於上開
    土地投資開發案中，少數未變更為丙種建築用地之林地，則其價值探求兩造之真
    意，應以上開每坪一萬三千一百五十七元計算始為正確。即該二一四地號土地面
    積為五千七百四十七平方公尺，約計為一千七百三十八坪（四捨五入）。則兩造
    所爭執系爭土地之權利，其價值應有一千零二十九萬零九十元之譜，其價值與系
    爭本票九百三十七萬五千元約略相同，足資證明系爭本票實為擔保二一四地號林
    地過戶與上訴人之用無誤。且被上訴人於其所呈答辯狀將上開二一四地號林地之
    價值以所謂「公告現值」七百元計算，而得其應有部分二十分之九之價值為一百
    八十一萬零三百零五元，參以其又自承八十六年一月二十七日及八十六年七月十
    九日之二份協議書僅差距一百多萬元，據此亦可得知其間之差距恰為二一四地號
    林地應有部分二十分之九之價值，此點更足顯示八十六年七月十九日所定之協議
    內容所消滅之債務，並未包括二一四地號林地部分。
三、證據：除援用第一審所提證據外，另補提展福公司變更登記事項卡一份、二一四
    地號林地八十七年三月十三日土地異動清冊一份、證人武春生所書立二一四地號
    林地應有部分二十分之十一移轉過戶費用計算表及地政規費收據聯各一份、證人
    武春生之子武學良於三一六地號土地興建房屋之相片二張及該建築之水土保持施
    工許可證一份、現場土地地籍圖一份（以上皆影本），並聲請再訊問證人陳台章
    。
乙、被上訴人方面：
一、聲明：求為判決如主文所示。
二、陳述：除與原判決記載相同者，茲引用外，另補稱：
  (一)解釋契約，固須探求當事人立約時之真意，不能拘泥於契約之文字，但契約文字
    業已表示當事人真意，無須別事探求者，即不得反捨契約文字而更為曲解。兩造
    於八十六年七月十九日所訂立之協議（下稱第二次協議），係為取代八十六年一
    月二十七日所訂立之協議（下稱第一次協議），而第一次協議係為取代八十一年
    四月二十三日所訂立之不動產合約書。然觀諸第二次協議第五項：「本協議書成
    立日起原雙方所簽訂前協議書或合夥契約書自行作廢失效」，則依民法第三百二
    十條因清償債務而對於債務人負擔新債務者，除當事人另有意思表示外，若新債
    務不履行時，其舊債務仍不消滅之反面解釋，原不動產合約書及第一次協議自應
    失效。
  (二)承前兩造間之權利義務關係自應依八十六年七月十九日之第二次協議定之，乃至
    明之理。雖上訴人引用證人陳台章、林淑津二人之證詞主張第二次協議之給付內
    容尚包含二一四地號林地之移轉義務云云。然證人陳台章、林淑津二人於原審審
    理時雖陳稱被上訴人夫婦於簽訂八十六年七月十九日協議書時，確有為移轉登記
    該二一四地號林地予上訴人之真意等語，但兩造間於八十六年一月二十七日之書
    面協議中既明文約定二一四號林地，則若八十六年七月十九日之協議內容尚包含
    二一四地號林地，為何不形諸於書面予以載明，實乃大違常理。雖上訴人陳稱當
    時係因忘記地號，然八十六年七月十九日之協議係為取代八十六年一月二十七日
    之協議，而八十六年一月二十七日之協議既已明載二一四地號林地，則上訴人對
    於二一四地號林地應知之甚詳，實難諉為不知，況且證人陳台章、林淑津係於協
    議書未簽訂完成前即先行離開，上訴人對此亦不否認，則渠等對兩造間之後續協
    議事項顯未能盡悉，上訴人所辯，實不足採。
  (三)至於上訴人所辯八十六年一月二十七日協議與八十六年七月十九日之協議，兩者
    給付之內容差距恰好為二一四地號林地之價值，顯然八十六年七月十九日所訂立
    協議書並未消滅被上訴人應移轉過戶二一四地號林地與上訴人之真意。然八十六
    年一月二十七日協議中，被上訴人之給付內容為九百三十七萬五千元加系爭土地
    加房屋一棟（可折現金五佰萬元），亦即此次協議之給付內容為一千四百三十七
    萬五千元加系爭土地，其中系爭土地價值換算為每平方公尺七百元（公告現值）
    乘以五七四七（面積）乘以二十分之九等於一百八十一萬三百零五元，全部給付
    內容折算現金約為一千六百一十八萬元。至於八十六年七月十九日之協議書中，
    被上訴人之給付內容為一千五百萬元，兩次協議之內容僅差距一百餘萬元，上訴
    人所辯謂差距一千多萬，誠屬荒謬。再者，依八十六年一月二十七日之協議，被
    上訴人之給付內容為一千四百三十七萬五千元加二一四地號林地，依常理言，八
    十六年七月十九日之協議應係減輕被上訴人之負擔，然如上訴人所言八十六年七
    月十九日協議包含二一四地號林地，則被上訴人之給付內容豈不變為一千五百萬
    元加二一四地號林地，此非加重被上訴人之負擔，毋寧違背常理乎。
  (四)兩造間既不否認八十六年七月十九日所訂立之第二次協議，則相關權利義務自應
    以本次協議書之內容為主，不容當事人任意推論而推翻協議內容。上訴人指稱渠
    取得土地五七０坪，依每坪四萬三千元計算，可得二千四百餘萬元，此為自欺欺
    人，蓋縱認上訴人可得五七０坪，惟依八十六年七月十九日之協議書，大溪鎮○
    ○段埔尾小段土地中，有每坪四萬三千元，每坪二萬五千元，亦有每坪一萬元，
    上訴人為何獨厚自己，所有五七０坪土地均要較高價值之每坪四萬三千元之土地
    ，其它合夥人難道不會異議嗎？又上訴人指稱雖渠僅給付一千二百萬元，但雙方
    同意以此抵充一千五百萬元，被上訴人就此嚴正否認，且上訴人於九十年五月十
    八日庭訊時指陳另有三百萬元價金部分係用代繳貸款部分給付，惟上訴人迄今無
    法舉證以實其說，遂於書狀中表示雖給付一千二百萬元，但雙方同意抵充為一千
    五百萬元，然對照上訴人先前主張，此應係上訴人臨訟推託之詞。再觀上訴人於
    原審庭訊時答稱：（八十一年四月二十三日與原告成立買賣契約給原告多少錢？
    ）一個七百萬元81.04.23，一個五百萬元81.04.24，另外開發金給一百五十萬元
    81.09.24，共為一千三百五十萬元，對於所謂抵充一事均未提及，迨至鈞院行調
    查程序時仍無法舉證已給付三百萬元，方於書狀中論及雙方同意以此一千二百萬
    元抵充一千五百萬元，上訴人之供述前後既已歧異，何況所謂買賣當然是給付現
    金或支票，所謂用現金可用較低價額抵充較高價額一事，不知依據何在，上訴人
    所辯實不足採。
  (五)再者，上訴人指稱開發前每坪土地平均價格一萬三千一百五十七元，開發後每坪
    為四萬三千元，被上訴人既有賺錢，上訴人自應可分得較多金額，然此皆為上訴
    人片面推論之詞，並無證據支持上訴人之說法；況且如前所述，所謂每坪一萬三
    千一百五十七元乃係數十筆土地之平均價格，而每坪四萬三千元乃係上訴人特意
    挑選最昂貴之土地加以比較，上訴人以此認定被上訴人獲有重利，實亦不妥且為
    不厚道之做法。
  (六)末者，上訴人抗辯若無「第二一四地號若無過戶給上訴人，則被上訴人不得要回
    本票」約定，則本票為何仍在上訴人處？然於八十六年七月十九日協議中，被上
    訴人所須退還之股金一千五百萬元係以大溪鎮○○段埔尾小段第三三三之一一地
    號等土地過戶至上訴人名下，而以上訴人所應出之頭期款加以抵免，而過戶手續
    非一朝一夕所能完成，為謀土地之順利過戶至上訴人名下，乃以被上訴人暫不收
    回本票為保障，此為人情之常，與第二一四地號林地並無關連。
三、證據：援用第一審所提證據。
    理  由
一、被上訴人起訴主張伊於八十六年一月二十七日分別簽發如附表所示之本票二張，
    交付予上訴人收執為合夥承買土地之股金，嗣被上訴人與上訴人於八十六年七月
    十九日簽訂一協議書（即第二次協議）用以結算兩造因土地買賣及合夥所生之債
    權債務關係，該協議書約定被上訴人應將持有坐落大溪鎮○○段埔尾小段三三三
    之一一地號及同地段三三三之一四地號土地移轉登記予上訴人指定之名義人，買
    賣土地價金約定為二千一百三十五萬一千八百九十元，分別由被上訴人本應退還
    上訴人之合夥承買土地股金一千五百萬元抵付頭期款，另四百八十二萬五千二百
    十四元則約定產權登記上訴人名義，由上訴人償還竹企桃園分行貸款以塗銷上開
    土地之抵押權設定，所餘一百五十二萬六千六百七十六元則由上訴人支付上開三
    三三之一一地號土地擋土牆開工之費用，而被上訴人已依協議書約定將前揭三三
    三之一一地號、三三三之一四地號土地移轉登記予上訴人，故兩造於八十六年七
    月十九日以前因合夥所生之債權債務關係業已消滅，惟上訴人所持有前開系爭本
    票二張卻仍未返還。上訴人雖抗辯兩造曾約定被上訴人同意將大溪鎮○○段埔尾
    小段第二一四地號林地移轉登記予上訴人，否則被上訴人不得要回本票一事，惟
    此經被上訴人否認，按解釋契約，固須探求當事人立約時之真意，不能拘泥於契
    約之文字，但契約文字業已表示當事人真意，無須別事探求者，即不得反捨契約
    文字而更為曲解，則兩造於八十六年七月十九日所訂立之協議書（即第二次協議
    ），係為取代八十六年一月二十七日解除不動產買賣之協議書（即第一次協議）
    ，第一次協議，則為取代八十一年四月二十三日之不動產買賣合約書，上述第二
    次協議中並未載有任何相關如「第二一四地號林地若未過戶予上訴人，則被上訴
    人不得要回本票」等文字，而證人陳台章、林淑津所證明者，係被上訴人之妻彭
    素香於訂約前曾談及第二一四地號林地，實未證稱聽聞被上訴人談及第二一四地
    號林地一事，況證人陳台章夫婦早於簽約前即已先行離去，並未全程參與簽約過
    程，嗣後兩造如何協議，渠等無從知悉，又簽約代筆人即證人武春生代書證稱：
    簽約當時兩造並無約定「若二一四地號林地未過戶予上訴人，則被上訴人不得要
    回本票」之情事，參以一專業代書，且與兩造並無利害關係，渠之證詞自得採信
    。且因第二次協議中，兩造約定將上開第三三三之一一地號等土地移轉登記予上
    訴人名下，以此返還被上訴人所欠上訴人之股金一千五百萬元，經審究過戶手續
    非朝夕可成，為確保上開土地可移轉登記予上訴人，爰以被上訴人暫不收回本票
    為保障，此亦未違常情。何況第二次協議第五條規定：「本協議書成立日起，原
    雙方所簽訂前協議書或合夥契約書自行作廢失效」，則上訴人依第一次協議所取
    得之系爭本票二紙自應作廢失效。被上訴人因本票債權之存否將影響被上訴人之
    債權債務關係是否消滅，故被上訴人有確認利益存在，爰求為確認系爭本票債權
    不存在之判決。
二、上訴人則以兩造於第一次協議中，曾約定被上訴人同意將上開二一四地號林地應
    有部分二十分之九移轉登記予上訴人，惟因被上訴人復悔約未為履行，乃於八十
    六年七月十九日再簽訂第二次協議，而為過戶二一四地號林地，被上訴人曾向上
    訴人拿取身分證、印章，言明要將該二一四地號林地移轉登記予上訴人，詎料於
    簽訂第二次協議時，上訴人要求將該二一四地號林地一併載明於協議書上，惟被
    上訴人夫妻急忙自抽屜裡拿出上訴人之身分證影本，告知上訴人業已交待武代書
    為移轉登記，毋須再載明於協議書中，而兩造亦言明該二一四地號林地若未過戶
    予上訴人，則被上訴人不得要回本票，在場之證人陳台章夫婦亦證稱：當時武春
    生因不知該二一四地號林地究何地號，而被上訴人之妻即取出上訴人之身分證，
    並聲稱將交待代書一併移轉登記予上訴人等語，惟今該二一四地號林地已於八十
    八年五月十三日移轉登記李詩旺名下，並未登記予上訴人，是系爭本票所擔保之
    合夥投資協議，被上訴人並未盡為履行。且自第一次協議觀之，上訴人所獲之價
    值應有三千零二十一萬元之譜，而自第二次協議內容觀之，則上訴人所獲之價值
    僅有一千五百萬元，是第二次協議之價值較第一次協議價值約少一千五百二十一
    萬元，顯然第二次協議尚有過戶二一四地號林地予上訴人之真意，況被上訴人係
    從事商業投資及土地買賣之人，豈有可能未收回本票，又未於該協議書上載明任
    何相關系爭本票之事，此亦有違經驗法則等語置辯。
三、被上訴人主張兩造於八十一年四月二十三日訂立不動產買賣合約書，因未依約履
    行，復於八十六年一月二十七日訂立第一次協議，並簽發如附表所示之本票二紙
    交付上訴人收執，因第一次協議仍未能實現，遂於八十六年七月十九日再次簽訂
    第二次協議，以解決雙方就土地買賣及債權債務結算一事，第二次協議內容約定
    被上訴人應將持有坐落大溪鎮○○段埔尾小段三三三之一一地號及同地段三三三
    之一四地號土地移轉登記予上訴人指定之名義人，買賣土地價金約定為二千一百
    三十五萬一千八百九十元，此價金分別由被上訴人本應退還上訴人之合夥承買土
    地股金一千五百萬元抵付頭期款，另四百八十二萬五千二百十四萬元則約定產權
    登記上訴人名義，由上訴人償還竹企桃園分行貸款以塗銷上開土地抵押權設定登
    記，所餘一百五十二萬六千六百七十六元則由上訴人支付上述三三三之一一地號
    土地擋土牆開工費用，且被上訴人已依約將前開三三三之一一地號、三三三之一
    四地號土地移轉登記予上訴人之事實，為兩造所不爭，並有被上訴人提出之八十
    六年七月十九日協議書影本一紙、存證信函第三八四號影本一紙、前揭三三三之
    一一地號、三三三之一四地號土地登記謄本四紙為證，堪信被上訴人上開主張為
    真實。
四、按債之當事人約定債務人將來應為某他種給付以代原定給付，而使原定給付債務
    消滅者，係屬債之標的之變更。此與因清償債務而對於債權人負擔新債務，並因
    新債務之履行，而使舊債務消滅之新債清償，並不相同。申言之，於新債清償之
    情形，債務人倘不履行新債務時，舊債務尚不消滅，反觀當事人間如就債之標的
    合意變更時，則其間將成立新債務，而舊債務則歸於消滅（最高法院八十五年台
    上字第四四一號、七十九年度台上字第二三四五號著有判決可資參酌）。次按探
    求契約當事人之真意，應通觀契約全文，依誠信原則，從契約之主要目的及經濟
    價值等作全盤之觀察，若契約文字，有辭句模糊，或文意模稜兩可時，固不得拘
    泥於所用之辭句，但解釋之際，並非必須捨辭句而他求，倘契約文字業已表示當
    事人真意，無須別事探求者，即不能反捨契約文字更為曲解，最高法院八十六年
    度台上字第三八七三號亦著有判決可參。本件觀諸兩造於八十六年七月十九日所
    簽訂之第二次協議，其中第五條約定載明：「本協議書成日起（應係「成立日」
    之誤），原雙方所簽訂前協議書或合夥契約書自行作廢失效」等文句，顯見兩造
    間具有使渠等先前於八十六年一月二十七日所簽立協議書之債權債務關係消滅，
    而另以新協議書之約定內容成立新之債權債務關係之合意，亦即兩造間第二次所
    簽立之協議書內容具有取代先前第一次協議書之效力，揆諸前開說明，此一協議
    書之訂立既使兩造間成立新之債權債務關係，而先前簽立協議書所生之債權債務
    關係亦因上開新協議書第五條約定而消滅，核其性質當屬債之標的之變更，要屬
    無疑。準此以言，系爭本票係於第一次協議書簽訂時，為擔保被上訴人本應給付
    上訴人之九百三十七萬五千元之債權所簽發，此參諸該第一次協議書之第一條約
    定內容即明，而該協議書已因其後所簽立之第二次協議書第五條約定而失效，業
    如前述，則系爭本票原所擔保之債權自已不復存在，從而上訴人對於系爭本票即
    無主張具有債權之餘地，是被上訴人主張系爭本票之原因債權債務關係已消滅，
    進而訴請確認系爭本票之本票債權不存在，洵屬有據。
五、上訴人雖抗辯於訂立第二次協議書時，雙方曾約定被上訴人同意將前揭二一四地
    號林地，其應有部分二十分之九移轉登記予上訴人，嗣該二一四地號林地已於八
    十八年五月十三日移轉登記訴外人李詩旺名下，並未登記予上訴人，是系爭本票
    所擔保之合夥投資協議，被上訴人並未為履行，故被上訴人不得主張其原因債權
    已不存在云云。惟查，證人陳台章、林淑津二人於原審審理時固到庭證稱被上訴
    人夫婦於簽訂第二次協議書時，確有為移轉登記該二一四地號林地予上訴人之真
    意等語，然兩造間果如於簽訂第一次協議書時已約明被上訴人應移轉前開二一四
    地號林地予上訴人，則兩造於簽訂第二次協議書時，豈有僅以口頭約定，而未形
    諸書面文字予以載明之理？再參以被上訴人主張證人陳台章、林淑津係於協議書
    未簽訂完竣即先行離開等情，亦為上訴人所不爭執，則渠等就兩造間之後續協議
    事項顯未能盡悉，殊難僅憑渠等證述情節，即遽認兩造間就前開二一四地號林地
    已有上開之約定，況證人武春生於原審審理時亦證稱：「無（指寫協議書時有無
    提到二一四地號之事）」、「如果有協議，我們一定會寫在協議書上」等詞，參
    以兩造間所簽立之第二次協議書係為取代先前所簽之第一次協議書，則衡情兩造
    對於該二一四地號林地當知之甚稔，就該林地之地號要難諉為不知，由此益徵證
    人陳台章、林淑津之上開證詞與常情容有未盡相符之處。且退而言之，縱認兩造
    所簽立之第二次協議書中，確有移轉登記該二一四地號林地之合意，然自前揭第
    一次協議書第一條約定內容以觀，系爭本票係被上訴人為擔保其約定應給付上訴
    人九百三十七萬五千元所簽發，而二一四地號林地部分尚不在系爭本票擔保之列
    ，其後兩造於訂立第二次協議書時，復未就系爭本票部分約定有任何隻字片語，
    能否謂兩造間有約定以系爭本票供被上訴人履行移轉登記該二一四地號林地予上
    訴人之擔保，實不無疑義，而上訴人復就此部分迄未舉出任何確切證據以實其說
    ，是其所辯誠難採信。再者，被上訴人嗣已依約移轉登記前開三三三之一一地號
    、三三三之一四地號等土地予上訴人等情，亦有土地登記謄本在卷可稽，並為上
    訴人所是認，而依該協議書內容核計上訴人實際所得之利益約一千五百萬元（即
    上開移轉登記土地之買賣價值約二千一百三十五萬一千八百九十元，經扣除該土
    地之貸款及擋土牆之開工支付，尚餘約一千五百萬元），顯已逾系爭本票所擔保
    之債權金額九百三十七萬五千元，則被上訴人倘依先前第一次協議書之約定給付
    票面金額之債權，系爭本票債權遂歸於消滅，斯時上訴人即應返還系爭本票與被
    上訴人，但如上訴人所言為真，則被上訴人縱依第二次協議書之內容履行移轉登
    記前開三三三之一一地號、三三三之一四地號等土地予上訴人之義務，且即令該
    履行部分之利益已逾系爭本票之金額，然上訴人仍得執被上訴人未履行移轉登記
    二一四地號土地為由，拒絕返還系爭本票，此對被上訴人而言顯難謂為公平，當
    與被上訴人於訂立第二次協議書時之真意有所不符。基此以觀，上訴人所辯系爭
    本票債權因被上訴人未履行移轉登記二一四地號林地而尚未消滅云云，自無足取
    。
六、綜上所述，被上訴人主張系爭本票之原因債權債務關係已經消滅為可採，上訴人
    所辯均為無可取。被上訴人請求確認如附表所示之本票債權不存在，為有理由，
    應予准許。是則原審判決確認上訴人就其持有被上訴人所簽發如附表所示之本票
    債權不存在，並無違誤。上訴意旨指摘原判決不當，求予廢棄改判，為無理由，
    應予駁回其上訴。
七、上訴人雖聲請再訊問證人陳台章，惟證人陳台章已於原審審理時及本院調查程序
    到庭陳述綦詳，故本院認無再予傳訊之必要。又本案事證已臻明確，兩造其餘主
    張陳述及所提之證據，亦毋庸再予審酌，併此敘明。
八、據上論結，本件上訴為無理由，依民事訴訟法第四百三十六條之一第三項、第四
    百四十九條第一項、第七十八條，判決如主文。
中      華      民      國    九十二    年      一      月    二十一    日
                                  臺灣桃園地方法院民事第一庭
~B審判長法  官  郭琇玲
~B      法  官  文衍正
~B      法  官  黃若美
右正本證明與原本無異
依據民事訴訟法第四百六十六條之一規定，如對本判決不服，應於判決書送達後二十日內委任
律師為訴訟代理人向本院提出上訴狀。
中      華      民      國    九十二    年      一      月    二十一    日
~B      法院書記官  劉德壽
~F0
~T40
┌────────────────────────────────┐
│附表：                                                          │
├──┬─────────┬─────┬──────┬──────┤
│編號│  本  票  號  碼  │票面金額  │發  票  日  │到  期  日  │
├──┼─────────┼─────┼──────┼──────┤
│一  │ＣＨ０八六三二三  │六百萬元  │八十六年一月│八十七年一月│
│    │                  │          │二十七日    │二十七日    │
│    │                  │          │            │            │
├──┼─────────┼─────┼──────┼──────┤
│二  │ＣＨ七００七三四  │三百三十七│八十六年一月│八十七年一月│
│    │                  │萬五千元  │二十七日    │二十七日    │
│    │                  │          │            │            │
└──┴─────────┴─────┴──────┴──────┘


司法院資訊處製作；財團法人民間司法改革基金會備份。
